【裁判字號】    98,重上,83
【裁判日期】    981028
【裁判案由】    拆屋還地
【裁判全文】
臺灣高等法院臺中分院民事判決          98年度重上字第83號
上  訴  人  己○○
            乙○○○
            庚○
            甲○○○
            辛○○
            丁○○
            丙○○
            壬○○
                        11樓之一
前列八人共同
訴訟代理人  陳惠伶律師
前列八人共同
複  代理人  王秋霜律師
視同上訴人  戊○○
被  上訴人  癸○○
訴訟代理人  莊乾城律師
複  代理人  莊明翰律師
上列當事人間請求拆屋還地事件，上訴人對於民國98年4月21日
臺灣臺中地方法院97年度訴字第2225號第一審判決提起上訴，本
院於98年10月14日言詞辯論終結，判決如下：
    主  文
上訴駁回。
第二審訴訟費用由上訴人負擔。
    事實及理由
一、上訴人戊○○受合法通知，無正當理由，未於言詞辯論期日
    到場，核無民事訴訟法第386條各款所列情形，爰依被上訴
    人之聲請，由其一造辯論而為判決。
二、被上訴人起訴主張：
  (一)坐落台中市○○區○○段122地號、地目：旱、面積1,383.2
    9平方公尺土地，及同段129地號、地目：旱、面積682.1平
    方公尺土地（下合稱系爭土地），為兩造及訴外人張萬國、
    楊武章、張有成、張有澤、張賢澤、張銘澤、張耀澤、張建
    彥、張建成、張建、廖益聖、林郁智、陳麗華、陳世權、
    陳香如、楊陳近、紀炎福、廖翠玉、高永雯等人所共有。詎
    上訴人等未經共有人全體同意即在系爭土地上興建地上物，
    其中台中市○○區○○段122地號土地上有上訴人辛○○所
    有如台中市中興地政事務所民國97年11月5日複丈成果圖所
    示A部分面積0.012002公頃之鐵皮屋烤漆板建物；現並由上
    訴人丁○○將該建物出租予上訴人丙○○，租期為96年11月
    10日起至97年11月10日止，仍由上訴人丙○○占有使用中。
    及上訴人戊○○、己○○、乙○○○、庚○、甲○○○等人
    （下稱戊○○等5人）所有（繼承取得）如複丈成果圖所示B
    部分面積0.096105公頃建物（部分鐵皮屋烤漆板、部分磚造
    、部分石棉瓦造），現仍占有使用中。台中市○○區○○段
    129地號土地上有上訴人辛○○所有如複丈成果圖所示C部分
    面積0.001554公頃之鐵皮屋烤漆板建物；現並由上訴人丁○
    ○將該建物出租予上訴人壬○○，租期為97年9月5日起至98
    年9月4日止，現仍由上訴人壬○○占有使用中。及上訴人戊
    ○○等5人所有（繼承取得）如複丈成果圖所示D部分面積0.
    022673公頃鐵皮屋烤漆板造建物，現仍占有使用中。雖經被
    上訴人催告上訴人回復原狀，惟未獲置理，被上訴人自得依
    民法第767條、第821條規定為土地全體共有人之利益訴請上
    訴人等拆除地上物，將土地回復原狀返還被上訴人及其他全
    體共有人；並依民法第179條，請求上訴人辛○○，及戊○
    ○等5人給付自被上訴人起訴前5年即92年9月4日起至97年9
    月4日止之不當得利，及自起訴狀繕本送達翌日起至完成拆
    屋還地之日止，按月給付之損害金。
  (二)上訴人雖提出協議書影本抗辯本件系爭土地有分管契約等語
    ；然上訴人所提出43年6月22日簽訂之協議書所載文字，分
    管耕作之「分」字為塗改後所書，協議內容是否為同意分管
    已有疑義，被上訴人自得否認之；且簽立協議書當時，系爭
    土地登記所有權人為：陳文賢、林松模、林福耀、林耀輝、
    張萬得、張萬泉、張萬遠、張萬裕、張朝宗、張嬰、張宗安
    、蔡銓、林振源、張萬村等人，而共有人林松模、林福耀、
    林耀輝、張萬泉、張萬遠、蔡銓、林振源等人則未於該協議
    書上簽名同意，參照最高法院91年度台上字第1902號裁判意
    旨，可知該協議書未得全體土地共有人同意，該分管協議自
    不生效力。又參與協議之土地多達93筆，協議書上僅記載將
    持分分管耕作，並籠統記載以現耕地為標準，亦未記載各人
    之現耕地為何？系爭土地如何分管？僅由上訴人等人使用或
    與他人共同使用？上訴人得使用之面積為何？協議書上均未
    記載，上訴人現占用部分之土地是否為其分管範圍，亦欠明
    確，是上訴人以該協議書主張有分管契約，應不可採。
  (三)98年1月23日修正公布之民法第820條、第796條之1規定於公
    布後6個月方施行，現尚未生效。另依民法物權編施行法第1
    條關於不溯及既往原則規定，民法第820條之修正規定於物
    權施行法未有溯及既往規定，因此修正後之民法第820條並
    不溯及既往。上訴人依物權施行法第2條規定，抗辯43年間
    共有人之分管協議適用98年修正後規定，惟物權施行法第2
    條規定係指民法物權編施行前後法條適用問題，非上訴人抗
    辯修正前後條文之適用。另上訴人之地上物係全部佔用，非
    僅逾越疆界，且地上物為獨棟鐵皮屋，供私人使用，拆遷無
    涉於公共利益，況非一般房屋，拆除非不易，價值亦低於一
    般房屋甚多，於當事人利益無影響，亦無修正後民法增訂第
    796條之1規定情形。又上訴人雖抗辯被上訴人之主張係權利
    濫用，然如上訴人抗辯被上訴人係為暫免繳土地增值稅而起
    訴請求上訴人等人拆遷，此亦為被上訴人自身之利益，非上
    訴人抗辯以損害上訴人等人為主要目的，且上訴人之占有已
    如上所述，係屬不法，即無受保護之正當性，上訴人抗辯尚
    有違誤。
  (四)訴之聲明：
    (1)上訴人辛○○應將坐落臺中市○○區○○段第122地號土
      地如原判決附圖所示A部分，面積0.012002公頃土地之地
      上物拆除，並將土地回復原狀返還被上訴人及其他全體共
      有人；上訴人丁○○、丙○○應自上開土地遷出。
    (2)上訴人辛○○應將坐落臺中市○○區○○段第129地號土
      地如原判決附圖所示C部分，面積0.001554公頃土地之地
      上物拆除，並將土地回復原狀返還被上訴人及其他全體共
      有人；上訴人丁○○、壬○○應自上開土地遷出。
    (3)上訴人戊○○等5人應將坐落臺中市○○區○○段第122地
      號土地如原判決附圖所示B部分，面積0.0961 05公頃土地
      及同段第129地號土地如附圖所示D部分，面積0.022673公
      頃土地之地上物拆除，並將土地回復原狀返還被上訴人及
      其他全體共有人。
    (4)上訴人辛○○應給付被上訴人27,185元，及自起訴狀繕本
      送達翌日即97年9月11日起至返還第(1)、(2)項土地之日止
      ，按月給付被上訴人468元。
    (5)上訴人戊○○等5人應給付被上訴人238,196元，及自起訴
      狀繕本送達翌日即97年9月23日起至返還第(3)項土地之日
      止，按月給付被上訴人4,103元。
    (6)被上訴人願供擔保請准宣告假執行。
三、上訴人辛○○、己○○、乙○○○、庚○、甲○○○等則以
    ：
  (一)43年6月22日台中市西屯區○○○段570號等93筆土地（重測
    前地號）共有耕地之所有權人及現耕戶簽立「協議書」，查
    坐落臺中市○○區○○段122、129地號土地，重測前為臺中
    市西屯區○○○段573-2地號土地，屬43年6月22日簽立之「
    協議書」中93筆共有耕地之一筆，並於82年間逕為分割增加
    同段573-47地號、573-48地號土地，573-2地號土地重測後
    為臺中市○○區○○段122地號土地（後又逕為分割增加
    122-1地號土地），573-48地號土地重測後為臺中市○○區
    ○○段129地號土地。因之，依前揭協議書可證，重測前之
    573-2地號土地共有人間已有分管之約定，是共有人就重測
    後之臺中市○○區○○段122、129地號土地，繼續按原共有
    人間分管之約定而使用，係依分管契約行使使用、收益之權
    利，並非無權占有。又上揭協議書係為證明在簽立前原共有
    人已有分管耕作之約定存在，其範圍即當時各自實際使用土
    地之位置。又該分管耕作之約定，不受台中市政府徵收土地
    作為東海大學校地之影響，此從「協議書」上記載立協議書
    人、現耕人同意被徵收者按其等實際使用土地之面積領取補
    償費，即得證實。亦即，該93筆土地之所有權人、現耕人有
    關分管耕作之約定，並不因遭台中市政府徵收作為東海大學
    校地而受影響。
  (二)上訴人辛○○及上訴人戊○○等5人之被繼承人黃  於52年
    間向重測前573-2地號土地之共有人張萬村購買所有權應有
    部分386分之43，而共有人張萬村為系爭協議書之立協議書
    人之一，上訴人辛○○及上訴人戊○○等5人之被繼承人黃
      向訴外人張萬村買受其應有部分，而繼受使用訴外人張萬
    村分管之土地，自非無權占有。而被上訴人是於56年間向重
    測前573-2地號土地之共有人即訴外人陳文賢購買所有權應
    有部分193分之100，且訴外人陳文賢亦為系爭協議書之簽立
    人之一，被上訴人向訴外人陳文賢買受其應有部分而繼受使
    用訴外人陳文賢分管之位置，自應受分管契約之拘束。
  (三)查台中市西屯區○○○段573之2地號土地，於36年11月3日
    登記之所有權人為張耀東等15人；原共有人張耀東、張耀星
    、張耀熙、張耀焜等4人合計持分400分之100，於39年5月1
    日移轉登記與陳文賢（被上訴人之前手）；原共有人謝文蕙
    、謝美蕙等2人合計持分400分之43，於41年11月5日移轉登
    記與張萬村（上訴人辛○○及訴外人黃昂之前手）；前開土
    地因「自耕保留土地持分交換移轉」，於43年9月30日登記
    之所有權人為張包（持分193分之10）、張保（持分193分之
    10）、張朝宗（持分193分之10）、張嬰（持分193分之10）
    、張宗安（持分193分之10）、陳文賢（持分193分之100）
    、張萬村（持分193分之42）。惟張包於41年12月31日已死
    亡，其持分應由張萬得、張萬泉、張萬遠等三人繼承，於57
    年1月4日始辦理繼承登記。而張保於41年7月28日已死亡，
    其持分由張萬裕繼承，於73年1月24日始辦理繼承登記。而
    張包之繼承人張萬得、張保之繼承人張萬裕、張朝宗、張嬰
    、張宗安、陳文賢、張萬村等人，均為43年6月22日「協議
    書」之立協議書人，雖張包之另2位繼承人張萬泉、張萬遠
    非屬前開「協議書」之立協議書人，然此應是張包之繼承人
    張萬得、張萬泉、張萬遠等3人已有約定繼承土地由張萬得
    一人使用，故由張萬得一人簽立前開「協議書」。因此，本
    件系爭土地之共有人，在43年6月22日簽立「協議書」之前
    ，已有分管使用之約定，應可確定。
  (四)本件系爭共有土地之過半數共有人及過半數應有部分之共有
    人有分管使用之約定，依98年1月23日修正後民法第820條之
    規定，該分管使用之約定依法有效存在，故上訴人等人繼受
    前手即訴外人張萬村與其他共有人分管使用之約定，而繼續
    使用系爭土地，並非無權占有。
  (五)又上訴人提出43年6月22日協議書，係要證明台中市西屯區
    ○○○段570號等93筆共有耕地51點3134甲，在簽立「協議
    書」之前，共有人已有協議按共有持分分管耕作之事實。又
    法律並無限制多筆土地之共有人就多筆土地為分管使用之約
    定，洵無疑義。而多筆土地之共有人就該多筆土地為分管使
    用之約定，對於未同意之共有人固無拘束力，但對於同意之
    共有人則有拘束之效力，應無爭議。被上訴人之前手陳文賢
    有簽立43年6月22日之協議書，故陳文賢有與其他土地共有
    人就93筆土地為分管使用之約定，其應受該分管使用約定之
    拘束。
  (六)上訴人辛○○及上訴人戊○○等5人之被繼承人黃  因向訴
    外人張萬村買受土地，而繼續使用訴外人張萬村分管使用之
    土地，自非無權占有。被上訴人對上訴人等人提起本件訴訟
    之原因，係因其擬將土地所有權應有部分移轉登記與其子，
    為免繳納土地增值稅，而訴請上訴人等人拆屋還地，被上訴
    人之行為實以損害他人為主要目的，且違反誠實、信用原則
    之權利濫用行為。
  (七)上訴人丁○○則以：其不同意被上訴人主張之拆屋，系爭房
    屋是其出租予上訴人丙○○、壬○○者，現在他們二人仍依
    原條件承租占有使用中；況市政府已召開兩次協調會議，系
    爭土地即將被徵收做為殯儀館，伊認為被上訴人訴訟並無意
    義等語。
  (八)答辯聲明：
    (1)被上訴人之訴及假執行之聲請均駁回。
    (2)如受不利之判決，願供擔保免為假執行。
四、原審審酌兩造提出之攻擊防禦方法後，判決：(1)上訴人辛○
    ○應將坐落臺中市○○區○○段第122地號土地如原判決附
    圖所示A部分，面積０點０一二００二公頃土地之地上物拆
    除，並將土地回復原狀返還被上訴人及其他全體共有人；上
    訴人丁○○、丙○○應自上開土地遷出。(2)上訴人辛○○應
    將坐落臺中市○○區○○段第129地號土地如原判決附圖所
    示C部分，面積０點００一五五四公頃土地之地上物拆除，
    並將土地回復原狀返還被上訴人及其他全體共有人；上訴人
    丁○○、壬○○應自上開土地遷出。(3)上訴人戊○○等5人
    應將坐落臺中市○○區○○段第122地號土地如原判決附圖
    所示B部分，面積０點０九六一０五公頃土地及同段第129地
    號土地如附圖所示D部分，面積０點０二二六七三公頃土地
    之地上物拆除，並將土地回復原狀返還被上訴人及其他全體
    共有人。(4)上訴人辛○○應給付被上訴人13600元，及自97
    年9月11日起至返還第一、二項土地之日止，按月給付被上
    訴人234元。(5)上訴人戊○○等5人應給付被上訴人119162元
    ，及自97年9月23日起至返還第三項土地之日止，按月給付
    被上訴人2051元。(6)被上訴人其餘之訴及假執行聲請駁回。
    (7)並以供擔保為條件之假執行及免為假執行宣告。上訴人對
    原審判決其敗訴部分不服，提起上訴，於本院上訴聲明：(一)
    原判決不利於上訴人之部分廢棄；(二)上廢棄部分，被上訴人
    在第一審之訴駁回。(三)第一、二審訴訟費用均由被上訴人負
    擔。被上訴人於本院答辯聲明：(一)上訴駁回；(二)訴訟費用由
    上訴人負擔。
五、被上訴人主張本件系爭土地2筆為兩造及訴外人張萬國、楊
    武章、張有成、張有澤、張賢澤、張銘澤、張耀澤、張建彥
    、張建成、張建、廖益聖、林郁智、陳麗華、陳世權、陳
    香如、楊陳近、紀炎福、廖翠玉、高永雯等人所共有，被上
    訴人應有部分各193分之100；且系爭福林段122地號土地上
    有上訴人辛○○所有如97年11月5日複丈成果圖所示A部分面
    積0.012002公頃之鐵皮屋烤漆板建物；現並由上訴人丁○○
    將該建物出租予上訴人丙○○，租期為96年11月10日起至97
    年11月10日止，現仍由上訴人丙○○占有使用中。及上訴人
    戊○○等5人所有如複丈成果圖所示B部分面積0.096105公頃
    建物。系爭福林段129地號土地上有上訴人辛○○所有如97
    年11月5日複丈成果圖所示C部分面積0.001554公頃之鐵皮屋
    烤漆板建物；現並由上訴人丁○○將該建物出租予上訴人壬
    ○○，租期為97年9月5日起至98年9月4日止，現仍由上訴人
    壬○○占有使用中。及上訴人戊○○等5人所有如複丈成果
    圖所示D部分面積0.022 673公頃鐵皮屋烤漆板造建物，現仍
    占有使用中等情，業據被上訴人提出土地登記簿謄本為證，
    並有本院及原審97年11月5日勘驗筆錄及台中市中興地政事
    務所函覆原審如原判決附圖之97年11月5日土地複丈成果圖
    可稽，且為上訴人辛○○、己○○、乙○○○、庚○、甲○
    ○○、丁○○所不爭執，而上訴人戊○○於原審言詞辯論時
    陳述沒有意見，另上訴人丙○○、壬○○已於相當時期受合
    法之通知，而於原審言詞辯論期日不到場，亦未提出準備書
    狀爭執，應視同自認，可信為真實。而上訴人丁○○並非系
    爭土地之共有人，亦非土地上建物之所有人，其占有系爭土
    地，顯無法律上之權源，另上訴人丙○○、壬○○固係分別
    向上訴人丁○○租用土地上之房屋；然查上訴人丁○○既無
    權占有系爭土地，則承租人即上訴人丙○○、壬○○等人自
    亦不因向上訴人丁○○租用房屋而取得占有系爭土地之權源
    ，應為無權占有，亦可認定。
六、本件訴訟之爭點：
  (一)上訴人抗辯系爭土地兩造之前手及其餘共有人訂有分管契約
    ，上訴人繼受該分管契約，有占有使用系爭土地之權利，被
    上訴人亦向原共有人陳文賢買受而來，應受分管契約之拘束
    ，是否有理由？
  (二)被上訴人之請求，是否屬權利濫用之行為？
  (三)如上訴人係無權占有使用系爭土地，則被上訴人依民法第17
    9條規定得請求上訴人給付相當於租金之不當得利之數額為
    何？
七、得心證之理由：
  (一)按當事人主張有利於己之事實者，就其事實有舉證之責任，
    民事訴訟法第277條前段定有明文。又以無權占有為原因，
    請求返還土地者，占有人對土地所有權存在之事實無爭執，
    而僅以非無權占有為抗辯者，土地所有權人對其土地被無權
    占有之事實無舉證責任，占有人自應就其取得占有係有正當
    權源之事實證明之，如不能證明，則應認被上訴人之請求為
    有理由，最高法院85年度台上字第1120號、72年度台上字第
    1552號判決可資參照。又共有人對共有物之特定部分占用收
    益，須徵得其他共有人全體同意。共有人間就共有物之全部
    劃定範圍，各自占用共有物之特定部分而為管理者，為共有
    物之分管契約，固非法所不許。然共有物分管契約係共有人
    就共有物管理方法所成立之協議，依修正前民法第820條第1
    項規定，應由共有人全體共同協議訂定之。
  (二)經查，上訴人辛○○、己○○、乙○○○、庚○、甲○○○
    等人對於系爭土地係兩造與訴外人張萬國、楊武章、張有成
    、張有澤、張賢澤、張銘澤、張耀澤、張建彥、張建成、張
    建、廖益聖、林郁智、陳麗華、陳世權、陳香如、楊陳近
    、紀炎福、廖翠玉、高永雯等人所共有之事實並無爭執，依
    舉證責任之分配，自應就其占有系爭土地之特定部分有正當
    權源之事實負舉證之責任。上訴人雖抗辯系爭坐落臺中市○
    ○區○○段122、129地號土地，重測前為臺中市西屯區○○
    ○段573-2地號土地，屬43年6月22日簽立之「協議書」中93
    筆共有耕地之一筆，並於82年間逕為分割增加同段573-47地
    號、573-48地號土地，573-2地號土地重測後為臺中市○○
    區○○段122地號土地（後又逕為分割增加122-1地號土地）
    ，573-48地號土地重測後為臺中市○○區○○段129地號土
    地。因之，依前揭協議書可證，重測前之573-2地號土地共
    有人間已有分管之約定，是共有人就重測後之臺中市○○區
    ○○段122、129地號土地，繼續按原共有人間分管之約定而
    使用，係依分管契約行使使用、收益之權利，並非無權占有
    等語，然為被上訴人所否認，自應由上訴人就系爭重測前臺
    中市西屯區○○○段573-2地號土地約定何範圍、特定部分
    ，共有人間已訂有分管契約之事實，負舉證之責。查上訴人
    辛○○、己○○、乙○○○、庚○、甲○○○雖提出43年6
    月22日協議書影本為證，惟依上訴人提出之土地登記簿可知
    ，重測前水堀頭段573之2地號土地，於36年11月3日之土地
    登記簿上登記之所有人為張耀東、張耀星、張耀熙、張耀焜
    、林松模、林福耀、林耀輝、張包、張保、張朝宗、張嬰、
    蔡銓、林振源、謝文蕙、謝美蕙。嗣於39年6月1日張耀東、
    張耀星、張耀熙、張耀焜等4人將其應有部分共400分之100
    移轉登記予陳文賢；於41年11月5日謝文蕙、謝美蕙等2人將
    其應有部分共400分之43移轉登記予張萬村（見原審卷第275
    頁不爭執事項第(五)項），然43年6月22日協議書，其中關於
    重測前水堀頭段573之2地號土地之所有權人，僅有陳文賢、
    張萬村、張朝宗、張嬰、張萬得（張包之繼承人）、張萬裕
    （張保之繼承人）、張宗安之簽名，其餘所有權人林松模、
    林福耀、林耀輝、蔡銓、林振源及張萬泉、張萬遠（為張包
    之繼承人）並未在協議書上簽名（見原審卷第275頁背面不
    爭執事項第(八)項），且有上訴人辛○○、己○○、乙○○○
    、庚○、甲○○○提出之協議書影本在卷可查，顯可認系爭
    協議書簽訂當時，並未經過當時之共有人全體共同協議訂之
    ，是被上訴人以該協議書為證，而主張系爭重測前臺中市西
    屯區○○○段573-2地號土地於43年6月22日簽立協議書前已
    訂有分管契約等情，即非可採。況依該協議書所載，參與協
    議之土地多達93筆，而協議書上僅載明立協議書人同意將共
    有持分分管耕作，並同意所協議情事，均以現耕地為標準，
    無論現耕地持分有餘部分或持分不足部分，甘願放棄一切權
    利等等，對於該臺中市西屯區○○○段573-2地號土地於協
    議時，其參與協議之共有人如何按持分分管耕作？所分管之
    位置為何？是否與其他人之土地交換使用？如何交換？何人
    與何人交換等等均未記載明確，自不足以之證明系爭臺中市
    西屯區○○○段573-2地號土地於協議書簽訂時確有分管契
    約存在或有與其他人所有土地交換使用之情事。
  (三)再按「民法上之債權契約，除法律有特別規定外，僅於特定
    人間發生法律上之效力。又共有人於與其他共有人訂立分割
    或分管契約後，將其應有部分讓與第三人者，倘該第三人不
    知悉有分割或分管契約，亦無可得而知之情形，其仍受讓與
    人所訂分割或分管契約之拘束，將使善意之第三人受不測之
    損害，與憲法保障人民財產權之意旨有違。」（最高法院86
    年度台上字第2098號判決參照）。又「最高法院48年度台上
    字第1065號判例，認為『共有人於與其他共有人訂立共有物
    分割或分管之特約後，縱將其應有部分讓與第三人，其分割
    或分管契約，對於受讓人仍繼續存在。』，就維持法律秩序
    之安定性而言，固有其必要，惟應有部分之受讓人若不知悉
    有分管契約，亦無可得而知之情形，受讓人仍受讓與人所訂
    分管契約之拘束，有使善意第三人受不測損害之虞，與憲法
    保障人民財產權之意旨有違，首開判例在此範圍內，嗣後應
    不再援用。」，即表明分管契約不能拘束嗣後善意之第三受
    讓人，業經大法官釋字第349號解釋在案。本件上訴人主張
    之43年所訂之分管契約，距今已隔50餘年，姑不論無法證明
    分管契約實質內容與待證事實為真，上訴人亦不能舉證證明
    受讓系爭土地持分之被上訴人為惡意，該分管契約自不得以
    之對抗契約以外善意之被上訴人，是上訴人辛○○、己○○
    、乙○○○、庚○、甲○○○前揭抗辯，及主張默示之分管
    契約存在云云，即非可採。
  (四)上訴人復抗辯依98年1月23日總統令修正公布民法第820條規
    定，共有物之管理，以共有人過半數及其應有部分合計過半
    數之同意即可為之，且該規定可溯及適用；而前揭43年6月
    22日「協議書」之立協議書人，已經過半數共有人及過半數
    應有部分之共有人為分管使用之約定，而稱系爭臺中市西屯
    區○○○段573-2地號土地有分管契約存在等情。惟按「物
    權在民法物權編施行前發生者，除本施行法有特別規定外，
    不適用民法物權編之規定；其在修正施行前發生者，除本施
    行法有特別規定外，亦不適用修正施行後之規定。」，民法
    物權編施行法第1條定有明文，此為法律不溯既往原則。查
    98年1月23日修正公布之民法第820條第1項固規定「共有物
    之管理，除契約另有約定外，應以共有人過半數及其應有部
    分合計過半數之同意行之。但其應有部分合計逾三分之二者
    ，其人數不予計算。」，然該修正條文依前述說明，對43年
    6月22日共有人所訂之「協議書」並無溯及既往之可言，上
    訴人辛○○、己○○、乙○○○、庚○、甲○○○所為前揭
    抗辯，亦非可採。
  (五)按權利之行使，不得違反公共利益，或以損害他人為主要目
    的，民法第148條第1項固定有明文。惟權利濫用禁止之判斷
    ，參酌最高法院71年度台上字第737號判例意旨謂：「查權
    利之行使，是否以損害他人為主要目的，應就權利人因權利
    行使所能取得之利益，與他人及國家社會因其權利行使所受
    之損失，比較衡量以定之。倘其權利之行使，自己所得利益
    極少而他人及國家社會所受之損失甚大者，非不得視為以損
    害他人為主要目的，此乃權利社會化之基本內涵所必然之解
    釋。」可知有無權利濫用情形，乃為法院依比例原則所為利
    益衡量下之結果；有無權利濫用，得依前揭判例之意旨，予
    以斟酌兩造及社會利益後定之。經查，本件兩造及訴外人張
    萬國、楊武章、張有成、張有澤、張賢澤、張銘澤、張耀澤
    、張建彥、張建成、張建、廖益聖、林郁智、陳麗華、陳
    世權、陳香如、楊陳近、紀炎福、廖翠玉、高永雯等人所共
    有之系爭坐落台中市○○區○○段122地號、129地號土地之
    地目均為旱，有土地登記簿謄本在卷可稽，為屬農業用地，
    自應供農業使用，而上訴人辛○○、及戊○○等5人卻在其
    上建築鐵皮屋烤漆板造之房屋使用，已屬違反區域計畫法或
    都市計畫法土地使用管制之規定，自有未合。作農業使用之
    農業用地移轉與自然人時，得申請不課徵土地增值稅。又作
    農業使用之農業用地及其地上農作物，贈與民法第1138條所
    定繼承人者，其土地及地上農作物之價值，免徵贈與稅，並
    自受贈之年起，免徵田賦十年。農業發展條例第37條第1項
    、第38條第2項分別定有明文。亦即農業用地之移轉或贈與
    ，如係作農業使用者，依農業發展條例第37條第1項、第38
    條規定得不課徵土地增值稅或贈與稅，此乃國家基於鼓勵農
    地農用之農業政策所製定，而為農業用地之所有權人享有稅
    捐免徵之權利；今上訴人辛○○及戊○○等5人違反系爭土
    地地目為旱，屬農業用地，而未供農業使用並在其上建築房
    屋，已違反法令規定在先，卻於被上訴人行使權利時主張被
    上訴人僅得暫免繳納土地增值稅，為權利濫用，自非可採。
    況系爭房屋分為鐵皮屋烤漆板建物或部分磚造、部分石綿瓦
    建物，兩造所不爭執，並經本院及原審勘驗屬實，有勘驗筆
    錄及台中市中興地政事務所97年11月5日複丈成果圖附卷可
    稽，其房屋之建材簡易、造價非高，縱將之拆除，對於上訴
    人辛○○、及戊○○等5人之損害亦非鉅。因之，被上訴人
    基於所有權之作用，對上訴人主張無權占有，自難認係以損
    害他人為主要目的，無權利濫用之可言，是上訴人此部分抗
    辯，仍不足採。
  (六)按所有人對於無權占有或侵奪其所有物者，得請求返還之，
    對於妨害其所有權者，得請求除去之。民法第767條定有明
    文。又共有物，除契約另有訂定外，由共有人共同管理之，
    民法第820條第1項定有明文。是未經共有人協議分管之共有
    物，共有人對共有物之特定部分占用收益，須徵得他共有人
    全體之同意。如未經他共有人同意而就共有物之全部或一部
    任意占用收益，他共有人得本於所有權請求除去其妨害或請
    求向全體共有人返還占用部分（最高法院91年度台上字第19
    02號判決參照）。本件上訴人既無權占有系爭土地，則被上
    訴人基於民法第767條、第821條所有物返還請求權之法律關
    係，請求：(1)上訴人辛○○應將坐落臺中市○○區○○段第
    122地號土地如原判決附圖所示A部分，面積0.012002公頃土
    地之地上物拆除，並將土地回復原狀返還被上訴人及其他全
    體共有人；上訴人丁○○、丙○○應自上開土地遷出。(2)上
    訴人辛○○應將坐落臺中市○○區○○段第129地號土地如
    原判決附圖所示C部分，面積0. 001554公頃土地之地上物拆
    除，並將土地回復原狀返還被上訴人及其他全體共有人；上
    訴人丁○○、壬○○應自上開土地遷出。(3)上訴人戊○○等
    5人應將坐落臺中市○○區○○段第122地號土地如原判決附
    圖所示B部分，面積0.0961 05公頃土地及同段第129地號土
    地如原判決附圖所示D部分，面積0.0226 73公頃土地之地上
    物拆除，並將土地回復原狀返還被上訴人及其他全體共有人
    ，為有理由，應予准許。
  (七)次按依不當得利之法則請求返還不當得利，以無法律上之原
    因而受利益，致他人受有損害為其要件，故其得請求返還之
    範圍，應以對方所受之利益為度，非以請求人所受損害若干
    為準，無權占有他人土地，可能獲得相當於租金之利益為社
    會通常之觀念（最高法院61年度臺上字第1695號判例足參）
    。查本件上訴人辛○○，及戊○○等5人占用系爭土地，無
    合法權源，已如前述，且上訴人辛○○，及戊○○等5人之
    分別占用系爭土地自受有相當租金之不當利益。從而，被上
    訴人請求上訴人渠等返還無權占用系爭土地之利益，於法有
    據。本件系爭土地之申報地價89年7月起至92年12月，均為
    400元，自93年1月起迄今則均為800元，為兩造所不爭執，
    且有土地登記簿謄本、地價謄本在卷可查。被上訴人雖請求
    相當於租金損害之計算以申報地價之年息10%為計算標準；
    然查系爭土地地目為旱，原應供農業使用，惟上訴人辛○○
    在系爭福林段第122地號土地上搭建如原判決附圖所示A部分
    ，面積0.012002公頃土地之地上物，在系爭福林段第129地
    號土地上搭建如原判決附圖所示C部分，面積0.001554公頃
    土地之地上物；上訴人戊○○等5人則在系爭福林段第122地
    號土地上有如原判決附圖所示B部分，面積0.096105公頃土
    地及同段第129地號土地有如原判決附圖所示D部分，面積
    0.02267 3公頃土地之地上物。並斟酌上訴人辛○○所有建
    物分別由上訴人丁○○出租予上訴人丙○○、壬○○使用，
    有測量成果圖、勘驗筆錄及上訴人辛○○提出之房屋租賃契
    約書在卷可查。是本院審酌系爭土地之坐落位置（臨火葬場
    ）、工商繁榮程度、上訴人利用該土地可得之經濟價值等情
    事，認上訴人應返還被上訴人相當於租金之損害金，應以土
    地申報總價額年息5%計算為適當。被上訴人主張請求起訴前
    5年即自92年9月4日起至97年9月4日，及自起訴狀繕本送達
    翌日起之相當於租金之不當得利，應非無據。是被上訴人得
    請求上訴人給付相當於租金之損害金如下(元以下四捨五入)
    ：
    1.上訴人辛○○部分：
      上訴人辛○○占有如原判決附圖所示A、C部分面積共135.
      56平方公尺，相當於租金之不當得利按申報地價之年息5%
      、被上訴人應有部分193分之100計算結果，自92年9月4日
      起至92年12月31日止，共119日，年數為0.326年，申報地
      價為400元，被上訴人得請求上訴人辛○○給付之金額為
      458元。自93年1月1日起至97年9月4日止，共4年又248日
      ，年數為4.6776年，申報地價為800元，被上訴人得請求
      上訴人辛○○給付之金額為13,142元。合計被上訴人得請
      求上訴人辛○○給付之金額為13,600元，並得請求上訴人
      辛○○自起訴狀繕本送達翌日即97年9月11日起至返還土
      地之日止，按月給付被上訴人234元（計算式：135.568
      005%＝10019312＝234）。
    2.上訴人戊○○等5人部分：上訴人戊○○等5人占有如原判
      決附圖所示B、D部分面積共1,187.78平方公尺，相當於租
      金之不當得利按申報地價之年息5%，依被上訴人應有部分
      193分之100計算結果，自92年9月4日起至92年12月31日止
      ，共119日，年數為0.326年，申報地價為400元，被上訴
      人得請求上訴人戊○○等5人給付之金額為4,013元。自93
      年1月1日起至97年9月4日止，共4年又248日，年數為4.67
      76年，申報地價為800元，被上訴人得請求上訴人戊○○
      等5人給付之金額為115,149元。合計被上訴人得請求上訴
      人戊○○等5人給付之金額為119,162元，並得請自起訴狀
      繕本送達翌日即97年9月23日起至返還土地之日止，按月
      給付被上訴人2,051元（計算式：1,187.788005%10
      019312＝2,051）。從而，本件被上訴人依不當得利
      之法律關係，請求上訴人辛○○給付13,600元，及自97年
      9月11日起至返還系爭土地止，按月給付234元；及請求上
      訴人戊○○等5人給付119,162元，及自97年9月23日起至
      返還土地之日止，按月給付被上訴人2,051元，為有理由
      ，逾此部分之請求，即無理由，應予駁回。
八、綜上所述，本件被上訴人主張上訴人未得共有人全體同意無
    權占有系爭土地為可採，上訴人所辯均為無可取。依所有權
    之作用規定，被上訴人自得請求上訴人將土地回復原狀返還
    被上訴人及其他全體共有人。從而，被上訴人本於民法第76
    7條、第821條、第179條等規定，請求上訴人拆屋還地並給
    付不當得利之損害金（如原判決主文所示），為有理由，應
    予准許。是則原審就上開應准許部分判命上訴人如數給付，
    於法並無不合。上訴意旨指摘原判決不當，求予廢棄改判，
    為無理由，應予駁回其上訴。
九、本件事證已臻明確，兩造其餘攻擊防禦方法及所舉證據，經
    審酌結果，與本件判決結論均無影響，爰不一一論述，附此
    敘明。
十、據上論結，本件上訴為無理由，依民事訴訟法第449條第1項
    、第78條、第85條第1項前段、第463條、第385條第1項前段
    決如主文。
中    華    民    國    98    年    10    月    28    日
                民事第五庭    審判長法  官  林陳松
                                    法  官  鄭金龍
                                    法  官  王重吉
以上正本係照原本作成。
如對本判決上訴，須於收受判決送達後20日內向本院提出上訴書
狀，其未表明上訴理由者，應於提出上訴後20日內向本院提出上
訴理由書（須按他造人數附具繕本）。
上訴時應提出委任律師為訴訟代理人之委任狀。具有民事訴訟法
第466條之1第1項但書或第2項之情形為訴訟代理人者，另應附具
律師及格證書及釋明委任人與受任人有該條項所定關係之釋明文
書影本。
                                    書記官  林玉惠
中    華    民    國    98    年    10    月    29    日
                                                      Ｖ


司法院資訊處製作；財團法人民間司法改革基金會備份。
